【裁判字號】    90,上更(一),75
【裁判日期】    900606
【裁判案由】    妨害自由
【裁判全文】
臺灣高等法院高雄分院刑事判決                    九十年度上更(一)字第七五號
    上 訴 人
    即 被 告  甲○○
              己○○
              庚○○
              丙○○
              乙○○
  右三人共同
  選任辯護人 陳里己   律師
             蔡淑媛
           歐陽志宏
右上訴人因妨害自由案件，不服臺灣高雄地方法院八十七年度訴字第一四八七號中華
民國八十七年七月二十二日第一審判決（起訴案號：臺灣高雄地方法院檢察署八十六
年度偵字第二四四九九號），提起上訴，判決後經最高法院第一次發回更審，本院判
決如左：
      主      文
原判決撤銷。
甲○○、己○○、庚○○、丙○○、乙○○共同以非法之方法，剝奪人之行動自由，
己○○處有期徒刑壹年貳月；甲○○、庚○○各處有期徒刑拾月；丙○○處有期徒刑
捌月；乙○○，累犯，處有期徒刑拾月。
      事      實
一、乙○○前因搶劫罪，經法院判處有期徒刑八年六月，於民國（下同）八十二年四
    月九日執行完畢；丙○○則因盜匪案件，經法院判處有期徒刑八年三月，現仍假
    釋中（假釋中付保護管束，期間為八十三年二月五日至八十七年九月一日止）。
二、甲○○於民國（下同）八十六年十月三日，在高雄市○○○路一五四號八樓李瑞
    卿家住處打麻將，認丁○○、戊○○有詐賭行為，乃將此事告知己○○，庚○○
    ，由庚○○邀約丙○○、乙○○，林素琴邀約綽號「阿明」、「包子」、及另一
    不詳姓名、年籍等成年男子，總計八人，基於剝奪他人行動自由及使人行無義務
    之事之共同犯意，於八十六年十月四日中午十二時許，由甲○○及綽號「阿明」
    者，至上開李瑞卿住處打麻將之丁○○、戊○○叫出，並由綽號「阿明」、「包
    子」、及該不詳姓名之人帶到樓下，與在樓下之己○○、庚○○、丙○○，乙○○共八人即以談判詐賭賠償事宜為由，強令曾、陳二人與其等同至高雄市新興區
    ○○○路、六合一路一八０巷口上島咖啡店地下室，由己○○、綽號「阿明」、
    「包子」等向戊○○、丁○○責問詐賭情事，並稱：他們很久沒有吃人肉了，如
    不承認詐賭，將剁手腳等語，要曾、陳二人承認詐賭並賠償損害，並迫使戊○○
    將所攜帶之新台幣（下同）四萬一千元、丁○○所攜帶之十萬五千元交出作為賠
    償，且由其等看住曾、陳二人不得任意離去而剝奪行動自由，其餘之人則在旁看
    守，以防止丁○○、戊○○逃離現場，其間庚○○、綽號「阿明」、「包子」並
    帶戊○○外出借款，借款無著，復返回上島咖啡店地下室，脅迫令曾、陳二人抄
    寫一份由己○○擬好之承認詐賭切結書，及令戊○○簽立一紙面額十六萬元、丁○○簽立一紙面額九萬五千元本票，使行此無義務之事。嗣曾、陳二人簽立本票
    、切結書後於同日下午五、六時許始任其離去，前後剝奪其等行動自由約五、六
    小時。嗣經曾、陳二人報警，循線查獲上情。
三、案經高雄市政府警察局移送臺灣高雄地方法院檢察署檢察官偵查起訴。
      理      由
一、訊據上訴人即被告甲○○、庚○○、丙○○、乙○○等四人均矢口否認有右揭犯
    行，被告甲○○辯稱：告訴人詐賭，切結書是他們自己要寫的，是丁○○說要到
    咖啡廳的云云；被告庚○○辯稱：丁○○、戊○○邀我們去上島咖啡廳，當時有
    甲○○、己○○、伊及另二名不認識的一同去咖啡店，我們是一起走路過去到上
    島咖啡廳的，有伊及阿明、戊○○、丁○○、甲○○及其朋友、丙○○、乙○○
    等，當時戊○○要出去借錢，要我們送他出去云云；被告丙○○辯稱：庚○○稱
    他要去六合路與人談事情，要我載他去六合路的咖啡廳，到咖啡廳之後，我僅在
    一樓等，並未進入地下室咖啡廳云云；被告乙○○辯稱：我是要丙○○載我回家
    的，到咖啡廳後，我僅在一樓等，不知地下室咖啡廳發生何事云云；被告己○○
    於本次更審雖未到庭，但據其以前到庭亦否認右揭犯行，辯稱：他們去咖啡廳談
    ，我就跟著過去，我們一夥人走了一段時間，看到了上島咖啡廳即進入，當時是
中午，是走六合路至七賢路，大家都是用走的，進入後一樓客滿，到地下室去，
    切結書是阿明叫告訴人寫的，與我無關云云。經查：
（一）右揭事實，業據被告甲○○於警訊中坦承其夥人將告訴人等帶往上島咖啡廳地
      下室，要求告訴人等賠償詐賭金，迫告訴人交出現金及簽寫切結書及本票等情
      ，並經被告己○○於警訊所供其寫切結書草稿交告訴人等抄寫，告訴人所交付
      之現金其分得三萬元等語，及被告庚○○於警訊所供：由我們和己○○等對分
      ，我們分得五萬六千元，我再將五萬六千元分成三份與乙○○、丙○○共分等
      情及被告乙○○、丙○○於警訊所供情節大致合，且與告訴人丁○○、戊○○迭次指述之情形一致；復有本票、切結書影本各一紙附卷可資佐證。又被告
      丙○○、乙○○雖供稱其等二人到達該上島咖啡店後，及在該店一樓，未進入
      地下室，不知地下室咖啡店發生何事云云，但被告丙○○、乙○○於到地下室
      上島咖啡店確有在現場，業據告訴人戊○○於警訊時指述明確，且其等二人既
      受被告庚○○之邀，告知要處理詐賭事宜在先，且與被告庚○○等人強行帶同
      告訴人二人到前開上島咖啡地下室談判，茍其等無共同犯意，儘可中途離開而
      不到上開咖啡廳一樓，其等二人不此之為，顯係出於分工而防止被害人逃離現
      場而有犯意之聯絡。又被告等雖未能提出事證證明告訴人等係詐賭，但據告訴
      人丁○○於警訊陳稱：「該七男一女中的女人（指被告甲○○），自稱劉太太
      前曾與我及戊○○等人在六合一路一五四號八樓李瑞卿的家裡打過二、三次麻
      將，本（八十六年）十月三日這位自稱劉太太的女人又與我及戊○○以及一位
      王姓男子在李瑞卿家打麻將，再打麻將中間因我替戊○○摸一支牌，剛好自摸
      ，因而自稱劉太太的女人，就以為我與戊○○有詐賭，因此這位自稱劉太太的
      就與七名男子將我及戊○○押到上島咖啡店地下室」等語，依告訴人丁○○此
      項陳述，被告甲○○確因告訴人丁○○替告訴人戊○○摸牌，剛好自摸，而懷
      疑詐賭無訛。足見被告甲○○係認告訴人等有詐賭行為告知被告己○○及庚○○（見被告己○○、庚○○警訊筆錄），並由被告庚○○邀約丙○○、乙○○
      ，被告甲○○邀約綽號「阿明」、「包子」，及另一不詳姓名年籍之男子（見
      被告庚○○警訊筆錄），而共同強押告訴人等，並強令簽立本票、切結書等，
      即難遽認被告等人係意圖為自己或他人不法之所有，自無成立盜匪之行為可言
      （詳後述）。告訴人等因迫於被告等人多勢眾，出言恫嚇而心中畏懼，不得不
      隨同被告前往並簽發本票及切結書無疑。而被告等或出言恫嚇或迫令寫切結書
      、本票、或在場助勢，且分得現款，足證被告間有犯意之聯絡及行為之分擔。
（二）被告己○○、庚○○嗣於本院前審雖辯稱警訊係遭刑求云云，然查其等並未提
      出被刑求之證據，於檢察官偵查中及原審審理時亦未提出此項抗辯，本院本次
      更審時證人即製作被告己○○警訊筆錄之警員鍾任文亦證稱：並無刑求逼供之
      情事，被告說什麼，就寫什麼等情在卷（見九十年三月二十六日訊問筆錄），
      衡情被害人戊○○、丁○○於警訊中指訴甚為詳明，又有上開切結書、本票扣
      案，承辦員警殊無刑求取供之必要。至被告等所舉證人曾錦昌於本院前審雖證
      稱：我看見告訴人等與被告等人有說有笑走出來，我聽到告訴人說要去咖啡廳
      談事情云云，然告訴人等被強令他處談話，隨行有多數陌生臉孔，自知對方來
      意不善，縱未求援或同意前往，亦顯然畏於情勢而反乎自由意志，尚不能以告
      訴人等未向外表露行動自由被剝奪，即認定告訴人之指述不實。又證人李瑞卿
      於本院前審雖證稱：未見到告訴人等如何離去，他們下午五、六時有再回來，
      並無異狀，也無抱怨云云，然證人李瑞卿於警訊時已證稱：「我太太突然跑到
      我房間內很緊張的說，有人要押人，當時我在房間內即聽到「阿明」大「幹
      你娘××」，你們二個做什麼心裏有數，你們二個給我出來，我自房間內出來
      看到他們二個被押到電梯內」等情綦詳，足見其於本院前審之證述有所隱瞞而
      不足採信；另證人侯佩玲於本院前審證稱被告等到其店內地下室時其不在場，
      自不足證明。而證人李俊憲於本院前審證述告訴人等有詐賭情事，然縱告訴人
      等涉有詐賭（經告訴人等否認），被告等仍不能據此剝奪告訴人等之行動自由
      ，並強令告訴人等簽立本票及切結書等。
（三）綜上所述，被告等所辯無非卸責之詞，不足採信，其等犯行，均堪認定。
二、核被告等所為，其等上開妨害告訴人行動自由之行為，均係犯刑法第三百零二條
    第一項之以非法方法剝奪人之行動自由罪；其等強令告訴人簽立本票、切結書均
    係犯同法第三百零四條第一項之使人行無義務之事罪。被告等五人與綽號「阿明
    」、「包子」及另一不詳姓名者等成年男子間，有犯意之聯絡與行為之分擔，均
    屬共同正犯。被告等所犯上開二罪名，各係一行為侵害二被害人之法益，係想像
    競合犯。其等所犯上開二罪間有方法結果之牽連關係，應從一重之以非法方法妨
    害人之行動自由罪名論處。被告等所犯上開刑法第三百零二條第一項之以非法剝
    奪人之行動自由部分，公訴人認被告等均係犯懲治盜匪條例第五條第一款之盜匪
    罪云云；按上開盜匪罪名，須行為人主觀上有意圖為自己或第三人不法所有，客
    觀上須以強暴、脅迫、藥劑、催眠術或他法，致使被害人不能抗拒為必要。訊據
    被告等均否認有何盜匪犯行；經查，被告等人係認告訴人等有詐賭行為而有上開
    犯行，有如前述，自難遽認被告等人有為自己或他人不法所有之意圖而以盜匪罪
    相繩，應認僅該當於非法剝奪他人之行動自由而已，此部分起訴法條，應予變更
    。另被告乙○○曾因搶奪罪，經法院判處有期徒刑八年六月確定，於八十二年四
    月九日執行完畢，有臺灣高雄地方法院檢察署刑案資料查註紀錄表可稽，其於刑
    之執行完畢五年內再犯有期徒刑以上之本罪，為累犯，應依累犯規定加重其刑。
三、原審變更檢察官部分起訴法條（即起訴法條懲治盜匪條例第五條第一項第一款部
    分變更為刑法第三百零二條第一項），改論以前開妨害自由罪責，固非無見；惟
    查，原審未究明參與本案共犯者除被告等人外，尚有綽號「包子」、「阿明」及
    另一不詳姓名、年籍者，總計七男一女之成年人，此由被告等於警訊中之供述及
    告訴人等於警訊中之指述即明，原審僅認定被告等與綽號「阿明」者計六人，尚
    有未合；且刑法第三百零二條第一項之非法剝奪人之行動自由罪，其剝奪被害人
    行動自由之期間均屬犯罪行為，原審未認定被告等剝奪告訴人行動自由之時間長
    久，亦有未當。被告等上訴均否認犯罪，固無理由，惟原判決既有可議，仍無可
    維持，應由本院撤銷改判。爰審酌被告等在無憑據下，僅因懷疑詐賭，即剝奪人
    之行動自由，脅迫他人行無義務之事，簽寫有違意願之切結書及本票，復迫人交
    付身上現款瓜分，情節不輕，犯後復未賠償損害，所犯情節以被告己○○最重，
    被告庚○○、甲○○次之，被告丙○○、乙○○較輕，及其犯罪後之態度等一切
    情狀，各量處如主文所示之刑。
四、被告己○○經合法傳喚，無正當之理由不到庭，爰不待其陳述逕行判決。
據上論斷，應依刑事訴訟法第三百六十九條第一項前段、第三百六十四條、第二百九
十九條第一項前段、第三百條、第三百七十一條，刑法第二十八條、第三百零二條第
一項、第三百零四條第一項、第五十五條、第四十七條，罰金罰鍰提高標準條例第一
條前段，判決如主文。
本案經檢察官郭振昌到庭執行職務。
中      華      民      國    九十      年      六      月      六      日
                              臺灣高等法院高雄分院刑事第二庭
                                  審判長法官  曾永宗
                                        法官  鄭月霞
                                        法官  邱永貴
右正本證明與原本無異。
如不服本判決，應於判決送達後十日內向本院提出上訴狀，其未述理由者並應於提
出上訴狀後十日內向本院補提理由書（應附繕本)。
                                      書記官  周能智
中      華      民      國    九十      年      六      月      八      日
附錄：本判決論罪科刑法條：
刑法第三百零四條第一項
以強暴、脅迫使人行無義務之事或妨害人行使權利者，處三年以下有期徒刑、拘役或
三百元以下罰金。
刑法第三百零二條第一項
私行拘禁或以其他非法方法，剝奪人之行動自由者，處五年以下有期徒刑、拘役或三
百元以下罰金。
                                                                 Ａ


司法院資訊處製作；財團法人民間司法改革基金會備份。
